臺灣高等法院臺中分院刑事判決　　　 99年度交上訴字第705號
上　訴　人
即　被　告　黃國森
選任辯護人　王一翰律師
　　　　　　鄭志誠律師
　　　　　　張宏銘律師
上列上訴人因公共危險等案件，不服臺灣苗栗地方法院98年度交
訴字第27號中華民國99年2月9日第一審判決（起訴案號：臺灣苗
栗地方法院檢察署97年度調偵字第27號），提起上訴，本院判決
如下：
    主    文
上訴駁回。
    事    實
一、黃國森係台灣中油股份有限公司（下稱中油公司）探採事業
    部之司機，為從事駕駛業務之人，於民國97年7 月24日下午
    3 時50分許，駕駛中油公司探採事業部所有之車牌號碼CI-7
    175 號休旅車（廠牌為CHEYSLER，顏色為綠色），自苗栗縣
    苗栗市○○街78號其友人李秋蓮任職之「彤緣卡拉OK」出發
    ，欲返回位在公館鄉開礦村36號之中油公司探採事業部出磺
    坑（起訴書誤載為出礦坑）礦場，同日下午4時6分許，黃國
    森駕車沿苗栗市○○路由北往南方向之快車道行駛，行至苗
    栗縣政府國際文化觀光局中正堂（起訴書誤載為中山堂）前
    路段時，適有李鎮弘騎乘IHS-260號（起訴書誤載為HIS-260
    號）重型機車以較慢速度行駛在前方快車道（起訴書誤載為
    機車道）上，黃國森本應注意汽車超車時，應於前車左側保
    持半公尺以上之間隔超過，又當時係日間，天氣晴朗、光線
    充足，該路段路面鋪設柏油、乾燥、無缺陷，道路上無障礙
    物，視距良好，並無不能注意之情形，竟疏未注意，貿然由
    機車之左側超越，且未與機車保持半公尺以上之間隔，致其
    所駕休旅車擦撞李鎮弘所乘機車及其身體，李鎮弘因而人、
    車倒地，受有頭部外傷合併右側硬腦膜下腔出血、蜘蛛膜下
    腔出血、腦腫脹、胸部挫傷合併左側第五根肋骨骨折、全身
    多處擦傷等傷害。詎黃國森明知駕車肇事、可能導致機車騎
    士受傷，既不停車察看，亦未採取必要之救護措施，仍駕車
    繼續向前行駛而逃逸，並於同日下午4時25分許返抵中油公
    司出磺坑礦場。嗣苗栗縣警察局苗栗分局北苗派出所員警據
    報前往現場處理，經目擊者李國榮提供線索，查悉肇事車輛
    係中油公司探採事業部CI-7175號休旅車，乃透過中油公司
    人員聯繫當時正代替黃國森駕駛交通車之另一名司機劉欽洪
    ，請劉欽洪通知黃國森速將肇事車輛開至北苗派出所，劉欽
    洪旋於同日下午4時36分許以電話告知黃國森，黃國森獲知
    後，隨即將上開休旅車駛離出磺坑礦場，並遲至同日晚間10
    時30分許，始駕車赴北苗派出所說明。
二、案經李鎮弘之配偶張蕙芬訴由苗栗縣警察局苗栗分局報告臺
    灣苗栗地方法院檢察署檢察官偵查起訴。
    理    由
壹、證據能力
一、李松盛、劉欽洪、李秋蓮、李國榮、黃鈞和、徐裕珍於警詢
    時所為供述（97年度偵字第4300號卷【下稱偵查卷】第12
    至36頁），均屬被告黃國森以外之人於審判外之言詞陳述，
    經被告、辯護人爭執其證據能力，且查無其他法律規定例外
    得為證據之情形，依刑事訴訟法第159條第1項，不得作為證
    據。
二、李國榮、徐裕珍、黃鈞和、劉欽洪於檢察官訊問時所為供述
    （97年度調偵字第181號卷【下稱調偵卷】第18至28、31 至
    34、37頁），雖為被告以外之人於審判外之言詞陳述，檢察
    官均曾依法命其等供前具結，且其等均與被告與被害人無利
    害關係，僅係單純路過之人，前開供述作成時亦無顯不可信
    之情況，自有刑事訴訟法第159條之1第2項傳聞例外規定之
    適用。又被告於審判中已行使對李國榮、徐裕珍、劉欽洪、
    黃鈞和之詰問權，完成合法調查程序，參照最高法院97 年
    度台上字第603號判決意旨，前開供述均得作為認定被告犯
    罪事實判斷之依據。
三、苗栗縣警察局苗栗分局北苗派出所巡佐洪斌源繪製之道路交
    通事故現場圖（偵查卷第37頁），係警員在職務上所製作，
    記載車禍現場有關車輛之位置、煞車痕、血跡…等事實之書
    面資料，因警員有據實記載之義務，性質上可信性極高，且
    現場歷經相當時日，由於日曬雨淋及其他車輛碾壓，欲現場
    重建，勢不可能，實有尊重現場圖紀錄之必要性，是依刑事
    訴訟法第159之4第1款規定，得為證據（刑事訴訟新制法律
    問題研討會提案第17號研討結果參照）。
四、內政部警政署刑事警察局97年8月27日刑醫字第0970114322
    號鑑驗書（偵查卷第119頁）、臺灣省竹苗區車輛行車事故
    鑑定委員會98年1月14日竹苗區970786案鑑定意見書（調偵
    卷第5至8頁）、臺灣省車輛行車事故覆議鑑定委員會98年11
    月3日府覆議字第0986204059號函（本院卷第66頁），雖非
    刑事訴訟法第159條之4第1款所指公務員職務上製作之記錄
    文書、證明文書，亦非同條第3款之文書，惟前者係司法警
    察機關就ＤＮＡ事項依下述函文，已由台灣高等法院檢察署
    檢察長概括授權送請鑑定，後二者係台灣苗地方法院檢察署
    請檢察官送請鑑定，均屬刑事訴訟法第206條之鑑定報告，
    依同法第159條第1項之除外規定（參照該條立法修正理由(三)
    ），得為證據。其中內政部警政署刑事警察局97年8月27日
    刑醫字第0970114322號鑑驗書（偵查卷第119頁），係就Ｄ
    ＮＡ為鑑定，雖非依刑事訴訟法第208條規定由法院或檢察
    官送請鑑定，而係由苗栗縣警察局苗栗分局送請鑑定，惟依
    卷附台灣高等法院檢察署092100 1203號函所示，台灣高等
    法院檢察署檢察長已依法概括選任內政部警政署刑事警察局
    在司法機關調查案件中有關ＤＮＡ事項之鑑定機關，有該函
    文在卷足稽，故前揭鑑定書所為鑑定，依法有證據能力，被
    告選任辯護人認為該鑑定非依刑事訴訟法第208條第一項由
    承辦檢察官送請鑑定，與法不合而無證據能力云云，尚非的
    論，至依述函文所示，就司法機關調查中案件有關ＤＮＡ事
    項之鑑定已由台灣高等法院檢察署概括選任內政部警政署刑
    事警察局，僅於說明二中表示「偵查中有關鑑定人之選任及
    鑑定機關之囑託，應由檢察官為之，但為因應實務之現實需
    求，對於司法警察機關調查中之案件，或有量大或急迫之情
    形，如檢察官針對該類案件之性質認為當然有鑑定之必要者
    ，基於檢察一體原則，有概括選任鑑定之必要」等語，僅係
    說明台灣高等法院檢察署檢察長就司法警察機關調查中案件
    有關鑑定事項得概括選任鑑定機關之必要，非謂司法警察機
    關調查中案件有關鑑定事項得概括選任鑑定機關於送請鑑定
    ，仍需再審查有量大或急情形，且本案因係被告肇事逃逸，
    司法警察機關急欲找到逃逸之肇事者，以防相關證據流失，
    自屬有急迫之情形。另臺灣省竹苗區車輛行車事故鑑定委員
    會98年1月14日竹苗區970786案鑑定意見書、臺灣省車輛行
    車事故覆議鑑定委員會98年11月3日府覆議字第0986204059
    號函之鑑定，並非法院之判決，無傳聞法則之適用，被告選
    任辯護人辯稱，該鑑定以李松盛、李國榮、徐裕珍等人警詢
    筆錄，及苗栗縣警察局現場勘察及採證報告、勘察採證照片
    等為資料，該資料係被告以外之人於審判外之陳述，無證據
    能力，及未經被告及辯護人到場之勘驗，亦無證據能力，故
    鑑定不能作證據云云，亦非正確。
五、卷內其餘被告以外之人於審判外之言詞或書面陳述，經檢察
    官、被告及辯護人於審判程序一致同意作為證據（原審卷第
    222至230頁），前開陳述作成時之情況，尚無違法或證明力
    明顯過低之瑕疵，與本案待證事實復具有相當關連性，亦認
    為適當，依刑事訴訟法第159條之5第1項，前開傳聞證據均
    得作為證據。故苗栗縣警察局現場勘察及採證報告、微物跡
    證初步調查報告表、初步篩檢結果報告表，雖係傳聞證據，
    且該勘察時被告及選任辯護人未在場，惟查，該勘察時，被
    告尚未選任辯護人，自無從通知選任辯護人到場，且被告及
    選任辯護人於原審審理中均稱同意作為證據，有筆錄在卷足
    稽（原審卷第224頁），本院並於審理中傳喚承辦人員即證
    人羅文東到庭供被告及選任辯護人為交互詰問，該證據應有
    證據能力，另本件係因被告於97年7月24日16時許肇事逃逸
    後，經通知後始於97年6月24日22時30分許始將涉案汽車開
    至警察局存放，而前揭微跡證物，量少且容易滅失，故勘驗
    機關，雖未等待承辦檢察官之命令即逕行勘驗及鑑定，與刑
    事訴訟法第212條「法院或檢察官因調查證據及犯罪情形，
    得實施勘驗」之規定不合，惟同法第231條第3項另規定，實
    施前項調查有必要時，得封鎖犯罪現場，並為即時之勘察。
    本院考量前揭刑事訴訟法第231條第3項之規定，及微跡證物
    之性質保留不易，員警在急迫之情形下逕行採證，且鑑識之
    員警羅文東並非承辦本案之員警，而係受承辦員警至現場採
    證鑑識，並無偏頗之虞，具有專業經驗，兼顧被告人權及公
    共利益之下，縱使程序有違反法律之規定，本院認為符合刑
    事訴訟法第158條之4之規定，本件前揭微跡證物之採證及初
    步篩選報告等，皆有證據能力。被告於本院始再抗辯該等證
    據無證據能力，應係延滯訴訟之詞，尚非可採。另外，經本
    院向承辦之苗栗縣警察苗栗分局調取本案在被告及被害人所
    駕駛之汽、機車上所刮取之色漆及刮漆片，及被告前揭自小
    客車前乘客座外門上疑似皮屑組織等證物，經該分局函覆稱
    ，前述調取之物品，因案發距今已久，且多次清理物品，未
    能發現前述物品，有該分局100年1月24日栗警偵字第
    1000002061號函在卷足稽，惟該勘察所取得之物，業經鑑定
    在卷，已見前述，且該鑑定有證據能力，自不因此而失去其
    證據能力。
六、員警拍攝之事故現場照片39張、監視器錄影畫面翻拍照片4
    張、勘察採證照片25張、微物跡證初篩作業檢視照片6張（
    偵查卷第51至63、66至87、89至90頁），均係依機器之功能
    ，攝錄實物形貌而形成之圖像，並非人類意思表達之言詞或
    書面陳述，不含供述要素，當不在刑事訴訟法第159條第1項
    規定「被告以外之人於審判外之言詞或書面陳述」之範圍內
    ，性質上應屬於非供述證據，無傳聞法則之適用（最高法院
    97年度台上字第3854號判決意旨參照），且非實施刑事訴訟
    程序之公務員因違背法定程序而取得，與本案待證事實復具
    有自然之關連性，自有證據能力。
七、刑事訴訟法第46條規定，審判筆錄應由審判長簽名；審判長
    有事故時，由資深陪席推事簽名；獨任推事有事故時，僅由
    書記官簽名；書記官有事故時，僅由審判長或推事簽名；並
    分別附記其事由。本件原審法院於99年1月5日所進行審判程
    序，並未依前揭法律之規定由審判長或資深法官簽名，有該
    筆錄在卷足稽（原審卷第171頁），雖與前揭規定不合，惟
    查，原審於99年1月26日審判時，已更新審理程序，及提示
    歷次筆錄經在場人核對無誤，亦有筆錄在卷可參（原審卷第
    213頁），後一審判筆錄並經審判長簽名，先前99年1月5日
    所進行程序之筆錄業經提示並令在場之人核對無誤而補正，
    仍有證據能力。
貳、實體方面
一、據被告黃國森矢口否認有前揭犯行，辯稱，伊所駕駛之車輛
    並沒有與被害人所騎乘機車發生擦撞，且伊均以正常之速度
    在伊之車道行駛，不知道伊所駕駛之車輛是否擦撞被害人之
    機車云云。
二、經查：
（一）本件業據被告於偵查及原審審理中供稱，伊在中油公司探
      採事業部擔任司機，於上述時間，駕駛中油公司探採事業
      部所有之CI-7175號休旅車，自友人李秋蓮任職之「彤緣
      卡拉OK」出發，欲返回中油公司探採事業部出磺坑礦場，
      駕駛當日下午4時30分發車之交通車，途中曾沿苗栗市○
      ○路由北往南方向之快車道行駛，經過事故現場即中正堂
      前路段後，並未煞車或為任何處置，即一路駛回出磺坑礦
      場，惟交通車已由同事劉欽洪代為駕駛，隨後其又駕駛休
      旅車外出，至當日晚間10時30分許，始前往北苗派出所等
      事實（偵查卷第6至10頁；調偵卷第35至37頁；原審卷第
      231、237至239頁）。
（二）本件事故發生於97年7月24日下午4時6分許，地點在苗栗
      市○○里○○路苗栗縣國際文化觀光局中正堂前、由北往
      南方向之快車道上，接近北側交岔路口；該路段係劃設機
      車優先道之雙向4車道，中央劃有雙向禁止超車線，路面
      鋪設柏油，乾燥、無缺陷，無障礙物；事故發生當時係日
      間，天氣晴朗、光線充足，視距良好，被告所駕休旅車及
      李鎮弘所乘機車行動狀態均為同向直行中；員警到場處理
      時，機車倒地位置在快車道與機車優先道之間，機車車身
      左側接觸地面，車頭朝向快車道，後方路面有一片血跡及
      一道由快車道往機車優先道方向延伸、長約4.9公尺之刮
      地痕，李鎮弘所著拖鞋1只則掉落在刮地痕起點附近之快
      車道上；翌（25）日苗栗縣警察局鑑識課鑑識人員對停放
      在北苗派出所停車場之2車進行勘察、採證結果，休旅車
      與機車相對撞擊痕跡不明顯，但休旅車右後視鏡外殼處有
      一道刮擦痕（離地高度約109公分），其上有微量靛藍色
      漆痕，機車左後視鏡下方膠質護套略呈脫落狀，其表面亦
      發現靛藍色漆痕（離地高度約109公分），另休旅車右前
      乘客座車門烤漆板面、接近車窗下緣處有一條摩擦狀之疑
      似皮屑組織（離地高度約101公分），及機車手把離地約
      94公分等情，有苗栗縣警察局道路交通事故當事人登記聯
      單、道路交通事故現場圖、道路交通事故調查報告表(一)、
      (二)、苗栗縣警察局現場勘察及採證報告各1件、事故現場
      照片39張、勘察採證照片25張在卷可憑（97年度他字第
      683號卷第6頁；偵查卷第37至40、49至63、69至87頁）。
（三）被告固否認其駕駛休旅車行經事故現場時曾與機車接觸之
      事實，惟查：
    (1)觀諸前揭道路交通事故現場圖，機車倒地滑行造成之刮地
      痕起點在快車道上，距離快車道與機車優先道之分隔線尚
      有1.2公尺，李鎮弘所著拖鞋亦遺落在快車道上，緊鄰上
      開刮地痕起點，可見李鎮弘與所乘機車是在快車道上倒地
      後，連人帶車往機車優先道方向滑行，則機車倒地前顯係
      行駛在快車道上，又事故現場路段同向僅有一快車道，被
      告復未表示其當日行經該路段時有跨越分向限制線逆向行
      駛之情，則被告所駕休旅車勢必行經機車所在之該快車道
      ，2車因而接近甚至接觸之合理可能性本屬存在。
    (2)事故發生時騎乘機車行經對向車道之證人李國榮，及分別
      駕駛汽車及騎乘機車行至同向車道後方之證人徐裕珍、黃
      鈞和，於偵查、審判中迭就其等目睹被告所駕休旅車駛過
      事故現場，機車與騎士即當場倒地滑行，且休旅車前方及
      周圍並無其他車輛等情指證歷歷，主要部分互核相符（調
      偵卷第18至27頁；原審卷第115至138、149至160頁），上
      開證人僅是偶然路經事故現場之人，與被告、李鎮弘皆素
      不相識，彼此間無任何恩怨糾紛或利害關係（本院卷第
      238頁被告供述參照），並非李鎮弘該方之友性證人，衡
      情均不至於甘冒受偽證罪訴追、處罰及結怨於被告之風險
      ，故為背離親身經歷見聞且不利於被告之陳述，其等所證
      情節應堪採信，依其等所證雖未直接目睹被告所駕駛之休
      旅車撞被害人之機車，惟足徵「被告駕駛休旅車經過事故
      現場」與「李鎮弘人、車倒地」二事具有時間上及空間上
      之高度密接性；而李鎮弘領有普通重型機車駕駛執照（偵
      查卷第42頁公路監理電子閘門列印資料參照），具備一定
      之駕駛機車能力，當時係騎乘自己所有之機車（偵查卷第
      44頁車籍查詢基本資料參照），對車況及性能應極為熟悉
      ，事故發生後經醫院抽血檢驗結果，其血液中酒精濃度僅
      4mg/dl（換算呼氣中酒精濃度僅0.02mg/L，偵查卷第41頁
      道路交通事故當事人酒精測定紀錄表參照），尚不足以影
      響其駕車之注意力、判斷力及平衡感，又事故現場路段之
      路面平整、無障礙物（前揭事故現場照片參照），綜合以
      上情事，實難想像李鎮弘所乘機車會在未遭遇任何外力之
      情況下自行倒地，其倒地既與被告所駕休旅車行經事故現
      場一事在時間、空間上均如此密接，除機車及人係突遭休
      旅車擦撞以致失去平衡倒地之外，已別無其他合理之解釋
      。
    (3)前揭警方鑑識人員在休旅車右後視鏡外殼刮擦痕處、機車
      左後視鏡下方膠質護套上發現之二處靛藍色漆痕，不但離
      地高度相當，經鑑識人員分別以手術刀刮取、紙袋包裝封
      緘後，攜回苗栗縣警察局刑事實驗室，以實體顯微鏡檢視
      法進行篩檢結果，二者之顏色亦相符，有苗栗縣警察局現
      場勘察及採證報告、微物跡證初步調查報告表、初步篩檢
      結果報告表各1紙、微物跡證初篩作業檢視照片6張可佐（
      偵查卷第49至50、64至68頁），及證人羅文東於原審及本
      院審理中證述在卷可參；前揭鑑識人員在休旅車右前乘客
      座車門烤漆板面、接近車窗下緣處發現之疑似皮屑組織，
      經以浸潤生理食鹽水之紗布採取、紙袋包裝封緘後，與沾
      有李鎮弘血漬之紗布一同送請內政部警政署刑事警察局鑑
      驗結果，該疑似皮屑組織DNA與李鎮弘DNA-STR型別相同，
      則有前揭現場勘察及採證報告、微物跡證初步調查報告表
      及內政部警政署刑事警察局97年8月27日刑醫字第0970114
      322號鑑驗書足憑（偵查卷第49至50、64、119頁），並經
      證人高章肇證述在卷；參酌中央警察大學鑑識科學研究所
      畢業、具14年鑑識工作經驗、負責本案採證之苗栗縣警察
      局鑑識課股長羅文東於原審到庭陳稱，本案採證是由鑑識
      課人員獨立進行，第一次採證就採到皮屑組織與靛藍色漆
      兩項微物跡證，沒有經過任何加工，該皮屑組織型態是碰
      觸、摩擦上去的，應該不存在故意塗抹的情形，車輛絕對
      有跟人體接觸才會遺留該皮屑組織，採證後該皮屑組織與
      鑑識人員都沒有再接觸過李鎮弘，靛藍色漆則有可能是附
      著在機車或汽車上面，2車接觸之後相互轉移等語（原審
      卷第161至169頁），以及事故發生後李鎮弘當場倒臥血泊
      中，經救護人員送醫急救並住院治療，直到97年8月11日
      始出院（偵查卷第127頁童綜合醫院一般診斷書參照），
      不可能於警方採證前再次接近休旅車、故意摩擦以留下皮
      屑組織，足認前述採證過程之客觀性及鑑驗結果之可信度
      均無疑問。從而，被告所駕休旅車行經事故現場時，確曾
      擦撞李鎮弘所乘機車及李鎮弘身體之事實，已臻明確。至
      被害人之機車左後視鏡下方膠質護套上雖未有破裂等損壞
      ，惟因此部分與被告之休旅車右後視鏡外殼僅係擦撞，並
      非正面撞上，其力道相對減少，且因擦撞力道、角度不同
      ，機車左後視鏡下方膠質護套於擦撞後，並不當然即有損
      壞之情形，被告徒以被害人機車左後視鏡下方膠質護套上
      雖未有破裂等損壞，即認為二車未擦撞云云，即嫌速斷，
      應無可採。
（四）綜上所述，堪認被告所駕休旅車行經事故現場、超越李鎮
      弘所乘機車時，休旅車右側確與機車左側及李鎮弘身體發
      生擦撞，並致使機車失去平衡而倒地滑行。
（五）本件在被告所駕駛之休旅車右前乘客座車門烤漆板面、接
      近車窗下緣處有一條摩擦狀之疑似皮屑組織（離地高度約
      101公分），該皮屑組織經鑑定認為與被害人ＤＮＡ型別
      相同，雖機車手把離地約94公分，惟本件並非認定被害人
      握住機車手把處手掌遭被告擦撞，而係距離手把處尚有一
      段距離之手肘部分遭被告休旅車右前乘客座車門烤漆板面
      、接近車窗下緣處撞到，有勘察相片足稽（第4300號偵查
      卷第63頁），按騎機車時手肘之位置，通當會略高於握住
      手把之手掌處，故與採集到疑似皮屑組織之處高度相當，
      且本件機車左側手把雖有擦痕，惟其直立時距離地面高度
      為94公分，自不可能由被害人騎乘之機車左側手把與被告
      右側車窗下緣（距離地面約103公分，偵字卷第55頁）擦
      撞；另因本案案發現場之監視錄影光碟就被告所駕駛之休
      旅車與被害人機車於案發時之相關位置及擦撞情形並非清
      晰，本院乃將該監視錄影帶送請內政部警政署刑事警察局
      鑑定，經該局於99年8月25日函覆稱，經擷取送鑑光碟中
      影像，再以ＡＤＯＢＥ  ＰＨＯＴＯＳＨＯＰ軟體處理結
      果，因圖像過於模糊，未便據以比對車速及鑑定有無擦撞
      之狀況，有該局刑鑑字第0990105588號函文在卷可參（本
      院卷一第177頁），被告僅以由前述光碟片轉成模糊照片
      ，遽認為本件於被害人所騎乘之機車倒地前被告所駕駛之
      休旅車一直保持在被害人機車之右後方，即嫌速斷，且
      本件係被告超越被害人機車時擦撞被害人，已認定如上，
      暨該錄影光碟交由刑事警察局鑑定，均因畫面過於模糊而
      無法判斷二車是否擦撞，及二車之車速等情，亦如前述，
      本件即無再勘驗監視錄影光碟之必要，被告聲請勘驗前述
      光片應予駁回。又被告聲請傳之證人徐孝文，經本院合法
      通知及囑託拘提，均無法到庭，有送達證書及拘票回證在
      卷可稽，自屬無從調查，及本案事證已明，且距離案發時
      間已歷經二年有餘，亦無再重新勘驗肇事車輛之高度及碰
      撞點之必要。另機車如被他車自機車左側擦撞後，機車是
      否會僅由右側方向倒地，尚需視擦撞時之力道、角度，及
      機車駕駛人之反應等情形而定，並非一成不變，被告抗辯
      本件被害機車係向左側方向翻倒，不可能係被告由被害人
      左側擦撞云云，亦無可採。至於休旅車究係先擦撞機車或
      先擦撞李鎮弘身體、撞擊之角度如何，可能因2車之相對
      速度、機車車頭方向、李鎮弘騎乘機車之姿勢而異，李鎮
      弘又已對事故發生經過不復記憶（原審卷第214至218頁）
      ，無從確切認定，然該等細節之差異，本不足以推翻2車
      有碰撞接觸之情，亦不足以否定由前述科學方法採證、鑑
      驗所得結論，鑑識人員嘗試模擬2車擦撞情形，亦不過提
      供一種可能性，非謂實際擦撞情形必與模擬畫面相同，或
      僅有模擬畫面能夠支持採證、鑑驗所得結論，故被告一再
      對鑑識人員模擬2車擦撞情形之照片（偵查卷第61至63頁
      ）提出諸多質疑，並無意義，亦不足據為對其有利之認定
      。
三、按汽車超車時，應於前車左側保持半公尺以上之間隔超過，
    行至安全距離後，再顯示右方向燈駛入原行路線，道路交通
    安全規則第101條第1項第5款訂有明文。前揭交通法令所要
    求之注意義務，恆為汽車駕駛人應具備之基本認知與技術，
    以本案被告領有職業大客車駕駛執照之條件（偵查卷第43頁
    公路監理電子閘門列印資料參照），且在中油公司探採事業
    部任職司機多年，向以駕駛交通車、公務車等車輛為業務，
    擁有更勝於一般人之駕駛常識與經驗，對前揭注意義務內容
    ，自無不知之理。被告駕駛上開休旅車在上開路段行駛，既
    負有前揭注意義務，依事故發生時之天候、路況，亦無不能
    注意之情形，卻疏未注意，於超越前方李鎮弘騎乘之機車時
    ，未與機車左側保持半公尺以上之間隔（倘有保持半公尺以
    上之間隔，縱使機車自行向左傾倒撞擊休旅車，亦不會在休
    旅車如前述離地高度之部位留下微物跡證，且依前所述，亦
    足以排除機車自行傾倒之可能性），致休旅車右側擦撞機車
    左側及李鎮弘身體而肇事，李鎮弘人、車均失去平衡倒地，
    被告顯有應注意、能注意而不注意之過失。又本件事故於偵
    查中檢具卷證資料送臺灣省竹苗區車輛行車事故鑑定委員會
    鑑定肇事原因，鑑定結果略以「…研判在撞擊之前李車在前
    、黃車在後，在撞擊之瞬間黃車之速度較李車快，故黃車於
    超車時未與前車保持足夠之安全間隔，致與李車發生擦撞，
    導致車禍之發生，確屬不當。而李車正常行駛中突遇黃國森
    所駕駛之自小客車自後方超車駛至，實難加以防範…鑑定意
    見：一、黃國森駕駛自小客車，超車時未保持安全間隔擦撞
    前車為肇事原因，且肇事致人受傷而駛離現場有違規定。二
    、李鎮弘駕駛重機車，被後方超車駛至之車輛撞擊，無肇事
    因素」（調偵卷第5至8頁），於原審審理中再送臺灣省車輛
    行車事故覆議鑑定委員會覆議肇事原因，覆議意見認「本案
    若監視器光碟所顯示之情形確屬黃車及2車相對擦撞部位相
    吻合，則照竹苗區車鑑會之鑑定意見」（原審卷第66頁。按
    被告於偵查中即不否認檢察官所提示監視器錄影畫面翻拍照
    片乃其所駕休旅車行經事故現場之情形【調偵卷第36至37頁
    】，2車相對擦撞部位亦為吻合，則覆議意見應與鑑定結果
    無悖），均與本院前開認定相同，益徵被告對於本件事故之
    發生，應負過失責任。辯護人雖以：李鎮弘騎乘之機車應行
    駛機車優先道，其行駛快車道，有違道路交通安全規則第99
    條第1項第2款規定，同有過失等語，主張前揭鑑定意見失真
    而不可採，然在已劃分快慢車道、同向僅有2個車道（即快
    慢車道各1個）之道路，如該快車道無標誌或標線規定禁行
    機器腳踏車，該快車道應有道路交通安全規則第99條第1項
    第2款所稱「最外側快車道」之適用（交通部95年1月13 日
    交路字第0950000657號函意旨可供參考），本件事故現場即
    為已劃分快慢車道但同向僅有2個車道之道路，快車道亦無
    任何標誌或標線規定禁行機器腳踏車（前揭道路交通事故現
    場圖、事故現場照片參照），故李鎮弘所乘機車行駛在該快
    車道，並未違反上開規定，無違背注意義務之過失情節可言
    ，辯護人上開所述顯屬誤會，不能動搖前揭鑑定意見之證據
    價值，亦不足以解免被告之過失責任。
四、被害人李鎮弘於本件事故發生後，頭部大量出血、倒臥現場
    ，隨即由救護人員將其送往苗栗市大千綜合醫院急診、插管
    ，當日再轉送臺中縣梧棲鎮童綜合醫院急診，住院觀察、治
    療共19日，至97年8月11日始首度出院，經醫師診斷其受有
    頭部外傷合併右側硬腦膜下腔出血、蜘蛛膜下腔出血、腦腫
    脹、胸部挫傷合併左側第五根肋骨骨折、全身多處擦傷等傷
    害，有前揭事故現場照片及大千綜合醫院乙種診斷證明書1
    紙、童綜合醫院一般診斷書2紙可稽（偵查卷第46、47、69
    至70、85至87、127頁）。被告對於本件事故之發生既有過
    失，李鎮弘亦確因本件事故受有前述傷害，被告之過失行為
    與李鎮弘受傷之結果間，自有相當因果關係。此外，復有上
    開休旅車之車籍查詢基本資料、苗栗縣警察局舉發違反道路
    交通管理事件通知單各1紙、監視器錄影畫面翻拍照片4張、
    被告所持用0000000000號行動電話通聯紀錄1份、童綜合醫
    院98年12月22日（98）童醫字第1795號函等在卷足為佐證（
    偵查卷第45、48、89至115頁；本院卷第107頁）。綜上所述
    ，被告為從事駕駛業務之人，因業務上過失傷害李鎮弘之事
    證已臻明確，其犯行洵堪認定。
五、被告有駕車肇事、致李鎮弘受傷之行為，有如前述，其肇事
    後既不停車察看，亦未採取必要之救護措施，仍駕車繼續向
    前行駛，一路返抵中油公司探採事業部出磺坑礦場，準備駕
    駛交通車載送同仁下班，顯有「逃逸」之行為。被告雖否認
    有肇事逃逸之犯行，辯稱：伊是正常行駛，不知有擦撞機車
    、機車倒地、騎士受傷等情事云云，惟查：
（一）本件事故發生時，被告所駕駛者並非先天視野死角較多之
      大型車輛，而係駕駛座高度、視角均與一般小轎車相差無
      幾之休旅車，機車騎士李鎮弘亦非身型矮小之人，其騎乘
      機車時之高度應已接近休旅車之車頂（偵查卷第61、63頁
      鑑識人員模擬照片可資參照），且休旅車與機車、李鎮弘
      身體擦撞之部位，分別係右後視鏡外殼及右前乘客座車門
      烤漆板面、接近車窗下緣處，則於被告駕車駛近李鎮弘所
      乘機車至超越機車之過程中，李鎮弘應始終位在被告雙眼
      （從駕駛座直視正前方）視野所及範圍內，被告既未因飲
      酒導致注意力降低或反應遲鈍（偵查卷第7頁、原審卷第
      235、237頁被告供述參照），豈有可能未發現與李鎮弘擦
      撞之情事？
（二）由證人李國榮、徐裕珍、黃鈞和之證述可知，被告駕駛休
      旅車超越李鎮弘所乘機車後，機車隨即倒地，而機車倒地
      所產生之聲響，連距離事故現場各有2、30 公尺遠之李國
      榮（在對向車道）及徐裕珍（在同向車道後方）都能聽聞
      ，因此察覺有異，被告與倒地之機車距離最近（依證人李
      國榮所述，其轉頭察看時機車位置在休旅車右後輪附近，
      見調偵卷第19頁、原審卷第118頁），當時右前乘客座車
      窗又未關閉（依證人黃鈞和所述，休旅車在距離事故現場
      約100公尺處超越其所乘機車時，右前乘客座車窗未關，
      故其清楚看見駕駛座上被告之長相特徵，原審卷第150、
      158頁），更當已清楚聽聞機車倒地之聲響，知悉自己駕
      車與機車發生擦撞而肇事之事實。
（三）行駛中之機車遭遇未預期之外力撞擊，極易使機車騎士無
      法保持平衡而失控倒地，造成機車騎士摔出、碰撞地面或
      其他物體而傷亡之結果，此乃稍具生活常識及駕駛經驗之
      人皆知之事，被告為成年人，具高中畢業學歷，領有職業
      大客車駕駛執照，更從事駕駛業務多年，智識程度應不遜
      於一般人，駕駛經驗更是豐富，其所駕休旅車既與機車發
      生擦撞，其對機車可能倒地、足以致機車騎士受傷乙節，
      又豈能無所預見？
（四）本件事故發生當日，被告本應於下午4時30分準時駕駛自
      出磺坑礦場發車之中油公司探採事業部交通車，載送同仁
      下班，此為被告與證人劉欽洪一致供（證）述之事實（調
      偵卷第31、35至36頁；原審卷第143至144、231頁）。被
      告駕駛休旅車行經事故現場時，已逾下午4時，該處距離
      出磺坑礦場卻仍有將近半小時之車程，被告若停車察看或
      為進一步處置，勢必無法及時趕回出磺坑礦場駕駛交通車
      ，輕則影響同仁權益，重則危及自己工作機會，由此觀之
      ，被告顯有明知肇事猶選擇逃逸之動機。
（五）本件事故發生後，警方即透過中油公司人員聯繫代替被告
      駕駛交通車之劉欽洪，請劉欽洪通知被告速將肇事車輛開
      至北苗派出所，劉欽洪旋於同日下午4時36分許以電話告
      知被告上情，被告亦答稱「知道了」，此據證人劉欽洪於
      偵查、審判中證述明確（調偵卷第32頁、原審卷第145至
      146頁），與被告所持用行動電話之通聯紀錄相符（偵查
      卷第94頁）；劉欽洪於審判中復證稱：依中油公司規定，
      下班後公務車要開回苗栗車庫或放在出磺坑礦場，不可以
      開回家或停放其他地方，司機回家也必須使用自己的交通
      工具（原審卷第147頁）；被告於下午5時前即知其涉嫌肇
      事逃逸，警方與公司均要求其駕駛休旅車到北苗派出所說
      明，亦應知若非前往北苗派出所或苗栗車庫，不應再將休
      旅車駛離出磺坑礦場，其竟無視警方通知及公司指令，擅
      自駕駛休旅車外出，並拖延5、6個小時，遲至晚間10時30
      分許始赴北苗派出所，就其外出原因一度稱「準備第二天
      要去保養車子」（原審卷第234頁），隨口又改稱「因為
      我車子在苗栗」、「我沒有車子可以回家」（原審卷第23
      5頁），然其根本未將休旅車開回苗栗車庫、換開自己之
      車輛，更未返回苗栗市住處，而是將車開往銅鑼鄉其母親
      住處，隨後甚至停放在銅鑼鄉三厝屋附近舊台6線路旁、
      「在車上休息」（偵查卷第7頁被告供述參照），既不依
      規定歸還公務車，亦不循慣例下班返家，又不按指令儘速
      至北苗派出所釐清事故真相，連人帶車獨自在外晃蕩，完
      全不合常情，若被告主觀上認未與李鎮弘所乘機車發生擦
      撞，其何不迅速至北苗派出所說明或打電話詢問事情原委
      ？豈容錯失案發之辯解時機，徒令人質疑？則除被告明知
      自己駕車肇事，畏懼警方立即登門查緝，欲爭取時間冷靜
      思索可能後果及應對之策以外，其行為實難有其他合理之
      解釋。綜上說明，足認被告主觀上有肇事逃逸之故意，其
      有關對肇事、致人受傷等節毫無所悉之辯詞，均不足採憑
      。從而，被告駕駛動力交通工具肇事致人傷害而逃逸之犯
      行，同堪認定，亦應依法論科。
六、被告係中油公司探採事業部司機，為以駕駛汽車為業務之人
    ，就其駕駛汽車應有經常注意，俾免他人於危險之特別注意
    義務，其所負之特別義務，並不因其駕駛為上班或下班時間
    而有差別（最高法院92年度台上字第4251號、84年度台上字
    第5697號判決意旨參照）。故核被告所為，係犯刑法第284
    條第2項前段之業務過失傷害罪及同法第185條之4之肇事致
    人傷害逃逸罪。被告所犯上開2罪，犯意各別，行為互殊，
    應予分論併罰（最高法院93年度台上字第5599號判決意旨參
    照）。
七、原審認為事證明確，並適用刑法第284條第2項、第185條之4
    、第51條第5款等規定，及審酌被告雖無刑事前科紀錄，素
    行尚佳，惟身為職業汽車駕駛人，其駕駛汽車，本應負有經
    常注意、俾免他人於危險之特別注意義務，卻疏未注意，於
    駕駛途中，貿然在未保持安全間隔之情況下超越前方李鎮弘
    騎乘之機車，以致擦撞肇事，其行為已實際造成李鎮弘受到
    前述不小傷害之結果，侵害李鎮弘之身體法益甚大，復對地
    方交通秩序及其他用路人之生命、身體、財產安全構成威脅
    ，且肇事後未停車察看或採取必要之救護措施，駕車繼續前
    行而逃逸，任由李鎮弘負傷倒臥血泊中，犯罪情節非輕，幸
    經目擊證人李國榮騎機車追趕、記下車號及特徵供警方調查
    ，方為警循線查獲，然被告起先拖延到案時間，再自警詢、
    偵查以至審理期間，始終無視各項確鑿之人證、物證，對肇
    事及逃逸犯行一概矢口否認，使本案不論在偵查、審判程序
    ，均須耗費相當之時間、人力及物力調查證據，足以排擠其
    他刑事訴訟當事人合理使用司法資源之權益，且全然未見被
    告就自己一時之過誤表現出絲毫的反省與悔意，其亦不曾向
    被害人道歉，遑論彌補被害人因本件事故所受身體上與精神
    上之痛苦，犯後態度誠屬可議，兼衡被告高中畢業學歷之智
    識程度，任職司機、已婚、與妻育有3名子女之生活狀況等
    一切情狀，就被告所犯2罪分別量處有期徒九月、一年，並
    定其應執行之刑有期徒刑一年七月，核其認事用法均無違誤
    ，量刑部分亦已斟酌刑法第57條之規定，而量處被告中度之
    刑，尚稱妥適，被告上訴意旨否認犯罪，及認為原審量刑過
    重云云指摘原判決不當，並無理由，其上訴應予駁回。
四、據上論斷，應依刑事訴訟法第368條，判決如主文。
本案經檢察官許萬相到庭執行職務。
中    華    民    國    100    年    4    月    21    日
              刑事第四庭  審判長法  官  洪  耀  宗
                                法  官  許  文  碩
                                法  官  林  清  鈞
以上正本證明與原本無異。
業務過失傷害部分不得上訴。
肇事逃逸部分得上訴。
如不服本判決應於收受送達後10日內向本院提出上訴書狀，其未
敘述上訴理由者，並得於提起上訴後10日內向本院補提理由書（
均須按他造當事人之人數附繕本）「切勿逕送上級法院」。
                                書記官  許  美  惠
中    華    民    國    100    年    4    月    21    日
論罪科刑主要條文
中華民國刑法第284條
因過失傷害人者，處 6 月以下有期徒刑、拘役或 5 百元以下罰
金，致重傷者，處 1 年以下有期徒刑、拘役或 5 百元以下罰金
。
從事業務之人，因業務上之過失傷害人者，處1 年以下有期徒刑
、拘役或1 千元以下罰金，致重傷者，處3 年以下有期徒刑、拘
役或2 千元以下罰金。
中華民國刑法第185 條之4
駕駛動力交通工具肇事，致人死傷而逃逸者，處6 月以上5 年以
下有期徒刑。